臺灣臺北地方法院民事簡易判決
111年度北簡字第2416號
原      告  楊東昇  

訴訟代理人  洪誌聖法扶律師
被      告  賴昌國  

上列當事人間請求確認本票債權不存在事件，本院於中華民國11
1年3月8日言詞辯論終結，本院判決如下︰
    主      文
確認原告對被告就臺灣臺北地方法院一一○年度司票字第二○○三
二號裁定如附表所示之本票票據請求權不存在。
原告其餘之訴駁回。
訴訟費用由被告負擔二分之一，餘由原告負擔。
    事實及理由
一、按確認法律關係之訴，非原告有即受確認判決之法律上利益
    者，不得提起之，民事訴訟法第247條第1項定有明文。所謂
    即受確認判決之法律上利益，係指法律關係存否不明確，原
    告主觀上認其在法律上之地位有不安之狀態存在，此種不安
    之狀態，能以確認判決將之除去者而言（最高法院52年台上
    字第1240號判例參照）。經查，被告持原告簽發如附表所示
    之本票乙紙（下稱系爭本票），並向本院聲請裁定准許強制
    執行，經本院以110年度司票字第20032號裁定准許在案，業
    經本院依職權調取該本票裁定民事卷宗查核無訛。系爭本票
    既由被告持有且已行使票據權利，而原告否認該本票票據債
    權請求權存在，顯然兩造就系爭本票票據債權請求權存在與
    否已發生爭執，如不訴請確認，原告在私法上之地位將有受
    侵害之危險，則原告提起本件確認本票債權不存在之訴，即
    有確認之法律上利益，合先敘明。
二、原告主張：原告分別於民國106年5月2日及106年5月11日向
    被告借款新臺幣（下同）50萬元及100萬元，遂於106年5月1
    1日由原告簽發系爭本票1紙予被告，然原告業於106年8月4
    日及106年8月14日分別以支票方式支付，清償545,000元及1
    ,090,000元，清償共計1,635,000元，則系爭本票所擔保之
    借款債權自因原告之清償而消滅。縱未有清償之事實，系爭
    本票未記載到期日，視為見票即付，是系爭本票之票款請求
    權消滅時效應自106年5月11日發票日起算3年，並於109年5
    月10日期滿而罹於時效，然被告遲至110年始持系爭本票聲
    請本票裁定，依票據法第22條第1項規定，系爭本票之票款
    請求權已罹於時效，原告自得依民法第144條第1項規定，以
    消滅時效完成為由拒絕給付，是原告以時效消滅為由，訴請
    確認被告對原告之系爭本票債權請求權不存在。另系爭本票
    票據債權請求權不存在，被告持有系爭本票即欠缺法律上之
    原因，是原告依民法第179條規定，以不當得利法律關係請
    求被告返還系爭本票予原告。又因原告已清償系爭本票債權
    之全部債務，故原告依民法第324條規定，請求被告交付本
    件債權債務關係之清償證明，爰依法提起本件訴訟等語。並
    聲明：㈠確認原告對被告就本院110年度司票字第20032號裁
    定之系爭本票票據債權請求權不存在。㈡被告應將系爭本票
    裁定如附表所示之本票返還原告，並就前開債權債務關係交
    付原告清償證明1份。
三、被告則以：原告要伊不要去提示系爭本票，但原告另開立的
    支票也跳票，原告並未還錢等語，資為抗辯。並聲明：原告
    之訴駁回。
四、原告主張被告持有系爭本票，聲請本院裁定准予強制執行，
    經本院以110年度司票字第20032號裁定准許在案等情，業據
    其提出前揭裁定在卷可稽，並經本院調取上開卷宗核閱無訛
　　，原告主張之前揭事實堪信為真實。　　　　
五、原告主張系爭本票票據債權請求權不存在，被告應將系爭本
    票返還原告，並就前開債權債務關係交付原告清償證明1份
    等情，則為被告所否認，並以前揭情詞置辯。經查：
　㈠按票據上之權利，對本票發票人，自到期日起算；見票即付
    之本票，自發票日起算；3年間不行使，因時效而消滅，票
    據法第22條第1項定有明文。又時效完成後，債務人得拒絕
    給付，民法第144條第1項有明文之規定。而時效完成後，債
    務人僅取得拒絕給付之抗辯權，債權人之債權並不因而消滅
    （最高法院103年度台上第2501號裁判可資參照）。再按本
    票未載到期日者，視為見票即付，票據法第120條第2項亦定
    有明文。經查，系爭本票未載到期日，即視為見票即付，揆
    諸前揭規定，系爭本票自發票日即106年5月11日起算，其票
    據上權利，應於109年5月10日因罹於時效而消滅。惟被告係
    於110年間始持系爭本票向本院聲請系爭本票裁定，有原告
    提出之系爭本票裁定影本乙紙在卷可證（見本院卷第23頁）
　　，則原告主張被告就系爭本票之請求權已逾3年之消滅時效
    期間而不存在，為有理由。
　㈡次按當事人主張有利於己之事實者，就其事實有舉證之責任
    ，民事訴訟法第277條前段定有明文。原告既主張系爭本票
    債權已經清償而消滅，揆之前揭舉證責任分配之規定，自應
    由原告就已經清償之事實，負舉證責任。查原告就其主張清
    償事實，固據提出之陽信商業銀行客戶對帳單為證(見本院
    卷第21頁)，被告對於對帳單內容並不爭執，惟辯稱該係清
    償原告另開立之3紙支票等語，而原告對於其有簽發另3紙支
    票並不爭執，雖其主張被告提出之支票與本案無關云云，
　　惟足徵兩造間之金錢往來多筆，是尚難僅以前揭帳單即認原
    告係清償系爭本票之債務，原告復未提出其他證據證明系爭
    本票債務業已清償，則其請求被告交付清償證明云云，即屬
    無據。又系爭本票雖已罹於時效，惟原告僅取得拒絕給付之
    抗辯權，被告之債權並不因而消滅，已如前述，故被告占有
    系爭本票並非無法律上之原因，是原告依不當得利之法律關
    係，請求被告返還系爭本票，亦無理由。
六、從而，原告提起本件訴訟，請求確認原告對被告就本院110
    年度司票字第20032號裁定之系爭本票票據請求權不存在，
    為有理由，應予准許。逾此部分之請求，則無理由，應予駁
    回。
七、本件事證已臻明確，兩造其餘之攻擊或防禦方法及未經援用
    之證據，經本院斟酌後，認為均不足以影響本判決之結果，
    爰不逐一詳予論駁，併此敘明。 　　
八、訴訟費用負擔之依據：民事訴訟法第79條。
中　　華　　民　　國　　111 　年　　3 　　月　　21　　日
　　　　　　　  　       臺北簡易庭　
　　　　　　　　　            法　    官　郭美杏
以上正本係照原本作成。
如不服本判決，應於判決送達後20日內向本院（臺北市○○○路
0 段000 巷0 號）提出上訴狀。（須按他造當事人之人數附繕本
）。如委任律師提起上訴者，應一併繳納上訴審裁判費。
中　　華　　民　　國　　111 　年　　3 　　月　　21　　日
            　　　　　　　　　書　記　官  林玗倩
附表：
編號 票據 種類 發票人 票面金額 (新臺幣） 發  票  日 到  期  日 付款地 1 本票 楊東昇 150萬元 106年5月11日 未記載 未記載